【裁判字號】    92,訴,163
【裁判日期】    920501
【裁判案由】    履行契約
【裁判全文】
臺灣臺南地方法院民事判決  九十二年度訴字第一六三號
    原      告  甲○○
    兼
    法定代理人  乙○○
    訴訟代理人  許世律師
    被      告  丙○○  住台南.
                        居台南.
                        身分證.
                丁○○  住台南.
                        居台南.
                        身分證.
    右二人共同  趙哲宏律師
    訴訟代理人  楊淑惠律師
右當事人間請求履行契約事件，本院判決如左：
    主      文
被告丙○○或被告丁○○應給付原告等新台幣肆佰捌拾玖萬貳仟肆佰柒拾壹元，如其
中任一被告履行給付，於其給付之範圍內，他被告免除給付義務。
訴訟費用由被告負擔。
本判決於原告以新臺幣壹佰陸拾肆萬元為被告供擔保後，得假執行，但被告如於假執
行程序實施前，以新台幣肆佰捌拾玖萬貳仟肆佰柒拾壹元為原告預供擔保，得免為假
執行。
    事      實
甲、原告方面：
    一、聲明：除假執行供擔保金額外，餘如主文所示。
    二、陳述：
      （一）原告甲○○與原告乙○○係夫妻關係，而原告甲○○則為原告聚盟工業
            股份有限公司（下稱聚盟公司）之董事，原告乙○○則為原告聚盟公司
            之董事長。緣於民國（下同）八十七年間，被告丙○○與訴外人張太森
            、王素惠等三人，向原告租（借）用聚盟公司廠房、生產設備，從事球
            閥等生產事業，嗣雙方於八十八年間同意終止一切關係，並於八十八年
            四月九日由被告丙○○、丁○○共同簽署『確認書』乙紙予原告，承諾
            有關聚盟公司應負稅負由渠等負責解決，詎被告等在接收財政部台灣省
            南區國稅局新化稽徵所（下稱國稅局），關於聚盟公司八十七年營利事
            業所得稅繳款書後，並未妥善處理。查本件營利事業所得稅業經法務部
            行政執行署台南行政執行處（下稱行政執行處）以九十一年度營所稅執
            字第六七三六四號、九十二年度營所稅執字第三二五九號執行事件執行
            在案，至九十二年三月二十七日止，應受行政執行之金額分別為：欠繳
            八十七年度營利事業所得稅新台幣（下同）柒拾玖萬仟零陸拾壹元、
            肆佰零玖萬玖仟肆佰壹拾元，共計為肆佰捌拾玖萬貳仟肆佰柒拾壹元，
            原告甲○○已於同日與移送機關即國稅局達成協議，以移送執行之金額
            四百八十九萬二千四百七十一元（未含滯納金及利息）分期繳納，且已
            於同日繳納第一期款十三萬元。茲因被告等顯已無意繳納應由渠等負擔
            之稅款，則原告等不得不依法起訴請求給付。
      （二）按本件兩造於八十八年四月九日由被告等二人向原告等三人表示，承諾
            有關原告聚盟公司應負稅負由被告二人負責解決。而所謂由被告二人解
            決，其意乃係由渠交付相關稅款於稅捐機關或將該數額交付原告等，以
            便釐清聚盟公司於出租（借）經營期間之負稅歸屬問題。又本件聚盟公
            司應負稅款，並非因原告乙○○及甲○○之營業行為所致，而係肇因於
            被告丙○○及訴外人張太森、王素惠之經營行為，故實質上非屬「原告
            乙○○及甲○○所經營」之聚盟公司之應負稅款，如被告拒不繳納，在
            公司內部權責上，原告乙○○亦不得以聚盟公司原有資產抵充，而原告
            乙○○、甲○○身為聚盟公司負責人及董事，實際上更為此次出租（借
            ）聚盟公司之人，為繼續維持將來公司營運及合法、合理解決此事，勢
            將自掏腰包處理，故原告乙○○及甲○○均有因被告不履行契約而受損
            害之可能。又聚盟公司應負稅款數額，不論由被告向稅捐機關繳納，或
            交付予原告等任何一人，均屬被告等已依約履行「負責解決有關聚盟公
            司應負稅負」之義務。故契約當事人之原告聚盟公司、乙○○及甲○○
            均有請求被告等依約履行，及受領相關稅款數額之權。準此，被告等應
            依約於納稅期限內，向稅捐機關繳交相關應負稅款；或將該稅款交付原
            告聚盟公司或乙○○或甲○○，使收款者得再以原告聚盟公司名義繳納
            該稅款。因本件稅款行政救濟程序業已終結並經執行在案，被告仍藉詞
            尚可提起行政救濟程序，顯已無向稅捐機關繳納之意，爰請求應向原告
            等為給付。
      （三）次按營業稅雖由納稅義務人繳納，惟如納稅義務人與實際經營業務者不
            同時，理應由實際經營業務獲致營利者負擔，始符公平正義元原則，本
            件原告方面為營業權出租之一方，雖名義上為納稅義務人，惟承租營業
            權之人始為真正經營業務之人，故營業稅本應由渠負擔。況被告係依契
            約承擔「承租人」義務之人，自亦有交付應負擔稅款予原告方面之義務
            。
      （四）既然原告方面業與國稅局達成清償共識，被告亦應依約履行承擔契約之
            義務，為避免循環求償，且符合契約精神（蓋租借公司予第三人經營業
            務，殊無代墊營所稅之理），爰依履行契約之法律關係請求之。又縱被
            告抗辯原告聚盟工業股份有限公司未完納稅款前，渠並無給付之責，惟
            依兩造之約定，被告係最終應負責之人，且依被告抗辯之內容以觀（被
            告稱：僅負責解決而非繳納），衡情其將來亦顯無給付之意思，從而原
            告方面即有預為請求之必要，爰依民事訴訟法第二百四十六條之規定，
            請求被告給付新台幣四百八十九萬二千四百七十一元。至利息部份俟金
            額確定後，再另案請求。
    三、證據：提出聚盟公司經濟部公司執照一份、確認書一份、財政部台灣省南區
        國稅局新化稽徵所九十一年七月二十二日南區國稅新化徵字第０九一００二
        五九七九號函及其附件各一份、財政部台灣省南區國稅局行政執行案件移送
        書一份、財政部台財訴字第０九一一三五六八八四號函一份、法務部行政執
        行署台南行政執行處執行命令一份、財政部台灣省南區國稅局行政執行案件
        移送書及應納金額附表一份、法務部行政執行署臺南行政執行處通知一份、
        法務部行政執行署臺南行政執行處應納金額查詢單一份、法務部行政執行署
        臺南行政執行處執行筆錄一份、財政部臺灣省南區國稅局營所稅繳款收據一
        份等為證。
乙、被告方面：
    一、聲明：原告之訴及假執行之聲請均駁回，如受不利判決，願供擔保請免為假
        執行之宣告。
    二、陳述：
      （一）據兩造所簽立之確認書所載：「．．．（即取回票據前之票據由簽名者
            丙○○、丁○○負責『清償』。）有關聚盟工業（股）公司（下稱聚盟
            公司）應負稅負及員工問題由甲方（即被告二人）負責『解決』。註：
            中國國際商業銀行聚盟公司貸款由甲方（即被告二人）負責『清償』。
            」可明被告丙○○、丁○○二人依上開確認書固應負責「清償」取回票
            據前之票據、及「清償」聚盟公司之中國國際商業銀行貸款，惟就有關
            聚盟公司應負稅負及員工問題並不負「繳納」、「清償」之責，而僅係
            負責「解決」。而「解決」之道有多重，如申請核帳、聲明異議、訴願
            、提起行政訴訟等均屬之，但可得確定者係非由被告二人負責「繳納」
            、「清償」，否則該時即可直接與該確認書所示之票據、銀行貸款部分
            相同，書立由被告二人負責「清償」字眼，而非僅係約明由被告二人負
            責「解決」，此觀該確認書之文義、用語即明。
      （二）又本件既係有關「聚盟公司」之稅負與被告二人如何解決之問題，則充
            其量亦僅係「聚盟公司」得否主張其權利？或如何請求？而已，應與原
            告甲○○、乙○○無關，今原告甲○○、乙○○遽對被告二人起訴自屬
            欠缺權利保護要件，依法即有未合。
      （三）況系爭稅捐之債權人為稅捐稽徵機關（即財政部國稅局），並非原告三
            人；且系爭稅捐迄今仍未經聚盟公司或原告甲○○、乙○○繳納完畢，
            顯屬條件未成就，原告自不得逕向被告二人請求給付該稅賦額至明。
    三、證據：提出訴願書影本一份、訴願補充理由書影本一份、委任書一份、申請
        書一份等為證。
丙、本院依職權向法務部行政執行署台南行政執行處函查該處九十一年度營所稅執專
    字第六七三六四號事件之執行名義內容。
    理      由
一、按訴狀送達後，原告不得將原訴變更或追加他訴，但擴張或減縮應受判決事項之
    聲明者，不在此限，民事訴訟法第二百五十五條第一項第三款定有明文。本件原
    告起訴時原係請求判命：被告丙○○或被告丁○○應給付原告等柒拾玖萬仟零
    陸拾壹元，如其中任一被告履行給付，於其給付之範圍內，他被告免除給付義務
    ，並願供擔保請准宣告假執行等語，嗣於本院審理中擴張聲明為請求判命：被告
    丙○○或被告丁○○應給付原告等肆佰捌拾玖萬貳仟肆佰柒拾壹元，如其中任一
    被告履行給付，於其給付之範圍內，他被告免除給付義務，並願供擔保請准宣告
    假執行等語，此屬減縮應受判決事項之聲明，經核與民事訴訟第二百五十五條第
    一項第三款規定，尚無不合，應予准許，合先敘明。
二、本件原告起訴主張：被告丙○○與訴外人張太森、王素惠曾於八十七年間向原告
    租借聚盟公司廠房、生產設備，從事球閥等生產事業，嗣雙方於八十八年間同意
    終止一切關係，並於八十八年四月九日由被告丙○○、丁○○共同簽署『確認書
    』乙紙予原告，承諾有關聚盟公司在上開租借廠房設備期間所應負擔之稅負，由
    被告丙○○、丁○○負責解決，詎被告等在收受財政部台灣省南區國稅局新化稽
    徵所，關於聚盟公司八十七年營利事業所得稅繳款書後，並未妥善處理，以致八
    十七年度之營利事業所得稅業經法務部行政執行署台南行政執行處以九十一年度
    營所稅執字第六七三六四號、九十二年度營所稅執字第三二五九號執行事件執行
    在案，至九十二年三月二十七日止，應受行政執行之金額分別為：欠繳八十七年
    度營利事業所得稅柒拾玖萬仟零陸拾壹元、肆佰零玖萬玖仟肆佰壹拾元，共計
    為肆佰捌拾玖萬貳仟肆佰柒拾壹元，因已移送行政執行，原告甲○○遂於同日與
    移送機關即國稅局達成協議，以移送執行之金額四百八十九萬二千四百七十一元
    （未含滯納金及利息）分期繳納，且已於同日繳納第一期款十三萬元，茲因被告
    等顯已無意繳納應由渠等負擔之稅款，則原告等不得不依法起訴請求被告丙○○
    或丁○○如數給付肆佰捌拾玖萬貳仟肆佰柒拾壹元，如其中任一被告履行給付，
    於其給付之範圍內，他被告免除給付義務，並願供擔保請准宣告假執行等語。
三、被告等固自承確曾於右揭時地簽署右開『確認書』予原告等無訛，且對於原告主
    張聚盟公司八十七年度之營利事業所得稅業經法務部行政執行署台南行政執行處
    以九十一年度營所稅執字第六七三六四號、九十二年度營所稅執字第三二五九號
    執行事件執行在案，其應受行政執行之金額分別為：欠繳八十七年度營利事業所
    得稅柒拾玖萬仟零陸拾壹元、肆佰零玖萬玖仟肆佰壹拾元，共計為肆佰捌拾玖
    萬貳仟肆佰柒拾壹元等情，亦不爭執，惟另辯稱：被告等簽署上開『確認書』
    ，僅有承諾就聚盟公司應負之稅負願意負責解決而已，並非承諾願意負責清償，
    負責解決之途徑可有多種，並不包含負責清償該稅負；本件應僅得由原告聚盟
    公司向被告二人請求負責解決，原告甲○○、乙○○亦遽對被告二人起訴請求，
    應屬欠缺權利保護要件；系爭稅款迄未見原告完納，則原告應不得對被告為本
    件之請求等語，爰求為判決：原告之訴及假執行之聲請均駁回，如受不利判決，
    願供擔保請免為假執行之宣告等語。
四、查原告起訴所主張之右揭事實，業據原告提出與其所述相符之確認書一份、財政
    部台灣省南區國稅局新化稽徵所九十一年七月二十二日南區國稅新化徵字第０九
    一００二五九七九號函及其附件各一份、財政部台灣省南區國稅局行政執行案件
    移送書一份、財政部台財訴字第０九一一三五六八八四號函一份、法務部行政執
    行署台南行政執行處執行命令一份、財政部台灣省南區國稅局行政執行案件移送
    書及應納金額附表一份、法務部行政執行署臺南行政執行處通知一份、法務部行
    政執行署臺南行政執行處應納金額查詢單一份、法務部行政執行署臺南行政執行
    處執行筆錄一份、財政部臺灣省南區國稅局營所稅繳款收據一份等為證，被告亦
    不否認渠等確曾於右揭時地簽署右開『確認書』予原告等無訛，且對於原告主張
    聚盟公司八十七年度之營利事業所得稅業經法務部行政執行署台南行政執行處以
    九十一年度營所稅執字第六七三六四號、九十二年度營所稅執字第三二五九號執
    行事件執行在案，其應受行政執行之金額分別為：欠繳八十七年度營利事業所得
    稅柒拾玖萬仟零陸拾壹元、肆佰零玖萬玖仟肆佰壹拾元，共計為肆佰捌拾玖萬
    貳仟肆佰柒拾壹元等情，亦不爭執，應堪信原告之主張為真實。雖然被告另以前
    揭情詞置辯，惟查：
    （一）依據兩造所不爭由被告二人與原告三人於八十八年四月九日所共同簽署確
          認書之記載，立確認書人即本件被告丙○○、丁○○係對本件原告甲○○
          、乙○○、聚盟工業股份有限公司等三人承諾，有關聚盟工業股份有限公
          司應負稅負問題，由立確認書人丙○○、丁○○負責解決，此有確認書一
          份在卷可稽。是由上開確認書之記載內容予以觀察，得依據該確認書而主
          張被告二人應履行該協議內容者，乃本件原告甲○○、乙○○、聚盟工業
          股份有限公司等三人無疑，從而，本件原告三人共同而為本件之請求，自
          無欠缺權利保護要件可言。被告辯稱本件應僅得由原告聚盟公司向被告二
          人請求負責解決，原告甲○○、乙○○亦遽對被告二人起訴請求，應屬欠
          缺權利保護要件云云，自非可採。
    （二）依據上開確認書之記載，本件被告二人既對本件原告三人承諾，有關聚盟
          工業股份有限公司應負稅負問題由被告二人負責解決，則當被告二人所提
          供之解決方法諸如：訴願、聲明異議等手段，皆無法予以解決時，被告二
          人當然應就聚盟工業股份有限公司所應負擔之稅負，負責予以完納，始屬
          「負責解決」，此應屬該協議內容之當然解釋，否則，倘解為僅由被告二
          人提供解決之方法即可，卻不擔保確實予以解決之成效，兩造又何須約定
          由被告二人「負責解決」？查本件原告聚盟公司因欠繳八十七年營利事業
          所得稅，業經法務部行政執行署台南行政執行處以九十一年度營所稅執字
          第六七三六四號、九十二年度營所稅執字第三二五九號執行事件執行在案
          ，至九十二年三月二十七日止，應受行政執行之金額分別為：欠繳八十七
          年度營利事業所得稅柒拾玖萬仟零陸拾壹元、肆佰零玖萬玖仟肆佰壹拾
          元，共計為肆佰捌拾玖萬貳仟肆佰柒拾壹元等情，已詳如前述，則本件營
          利事業所得稅之繳納既已進入執行程序，自不得再謂被告於該執行名義成
          立之前，確曾協助原告聚盟公司向稅捐機關提起訴願，即屬已盡其「負責
          解決」之義務。被告辯稱：負責解決之途徑可有多種，並不包含負責清償
          該稅負，被告僅有承諾就聚盟公司應負之稅負願意負責解決而已，並非承
          諾願意負責清償云云，亦無足採。
    （三）被告二人既然確未克盡其所承諾「負責解決」聚盟公司應負稅負之問題，
          且本件營利事業所得稅之繳納又已進入行政執行程序，已詳如前述，則被
          告二人因未履行上開協議內容，因而對原告所造成之損害，即屬業已可得
          確定，且該項損害金額只有可能與日俱增而已，絕不可能再為減少（至少
          在上開稅款額肆佰捌拾玖萬貳仟肆佰柒拾壹元之範圍內，其損害額已屬確
          定）。從而，本件原告三人依據兩造間所約定上開協議之內容，而主張被
          告二人應負債務不履行之損害賠償責任，訴請被告丙○○或被告丁○○應
          賠償原告三人系爭已確定之稅款額肆佰捌拾玖萬貳仟肆佰柒拾壹元，如其
          中任一被告履行給付，於其給付之範圍內，他被告免除給付義務，自屬有
          據。被告辯稱：原告迄未完納系爭稅款，則原告應不得對被告為本件之請
          求云云，尚非可採。
五、綜上所述，被告所辯上開各節均不足採，從而，原告本於兩造間所約定之協議內
    容，訴請被告丙○○或被告丁○○應給付原告等系爭八十七年度營利事業所得稅
    款肆佰捌拾玖萬貳仟肆佰柒拾壹元，如其中任一被告履行給付，於其給付之範圍
    內，他被告免除給付義務等語，洵屬有據，應予准許。又本件兩造均陳明願供擔
    保，請准宣告假執行及免為假執行，經核均無不合，爰分別酌定相當之擔保金額
    予以准許。
六、兩造其餘主張及所提證據，與本院上開論斷無涉或無違，爰不予一一贅述，附此
    敘明。
七、據上論結，本件原告之訴為有理由，依民事訴訟法第七十八條、第三百九十條第
    二項、第三百九十二條，判決如主文。
中      華      民      國    九十二    年     五       月     一       日
                              臺灣臺南地方法院民事第三庭
~B法      官  王金龍
右為正本係照原本作成
如對本判決上訴，須於判決正本送達後二十日內向本院提出上訴狀。
中      華      民      國    九十二    年     五       月     一       日
~B法院書記官  張淑珍


司法院資訊處製作；財團法人民間司法改革基金會備份。
